臺灣高等法院民事判決　　　　　　　　 93年度上易字第645號
上　訴　人　乙○○
訴訟代理人　顏火炎律師
被上訴人　　甲○○
訴訟代理人　陳振東律師
　　　　　　趙冠瑋律師
上列當事人間請求清償債務事件，上訴人對於中華民國九十三年
四月二十二日臺灣板橋地方法院九十三年度訴字第三九四號第一
審判決提起上訴，並為訴之變更，經本院於九十四年二月二十二
日言詞辯論終結，判決如下：
    主  文
被上訴人應給付上訴人新台幣壹佰萬元，及自民國九十三年三月
十二日起至清償日止，按週年利率百分之五計算之利息。
變更之訴訴訟費用由被上訴人負擔。
    事實及理由
一、按在第二審為訴之變更或追加，而有民事訴訟法第二百五十
    五條第一項第二款至第六款規定之情形者，雖未經他造同意
    ，仍得為之，民事訴訟法第四百四十六條第一項但書規定甚
    明。原告於第二審為訴之變更、追加，苟其請求之基礎事實
    同一者，既合於民事訴訟法第二百五十五條第一項第二款規
    定之情形，即非法所不許。所謂請求之基礎事實同一，係指
    變更或追加之訴與原訴之主要爭點有其共同性，各請求利益
    之主張在社會生活上可認為同一或關連，而就原請求之訴訟
    及證據資料，於審理繼續進行在相當程度範圍內具有同一性
    或一體性，得期待於後請求之審理予以利用，俾先後兩請求
    在同一程序得加以解決，避免重複審理，進而為統一解決紛
    爭者，即屬之（最高法院九十年度台上字第一六號判決參照
    ）。本件上訴人原起訴主張依保證契約關係請求被上訴人清
    償債務，嗣於本院審理中變更主張依消費借貸關係請求被上
    訴人清償債務，變更之訴與原訴之主要爭點有其共同性，各
    請求利益之主張在社會生活上可認為關連，而就原請求之訴
    訟及證據資料，於審理繼續進行在相當程度範圍內具有一體
    性，得期待於後請求之審理予以利用，故其請求之基礎事實
    同一，揆諸首揭說明，上訴人訴之變更應予准許。
二、本件上訴人主張：被上訴人於民國（下同）九十二年一月十
    五日，向上訴人借款新台幣（下同）一百萬元，被上訴人於
    當日提供門牌號碼台北縣三重市○○○路四八巷七四號三樓
    及坐落基地之不動產所有權狀交予上訴人，由被上訴人之同
    據乙紙，並由甲○○親自蓋章，被上訴人與王經伍為取信上
    訴人，乃再邀集第三人李聰義提出，發票人為晉騰廣告設計
    有限公司（法定代理人李聰義），面額一百萬元，九十二年
    十二月八日到期之支票乙紙，詎支票屆期提示並不獲兌現，
    借款屢經催討均未獲償，爰本於消費借貸關係請求被上訴人
    給付一百萬元及遲延利息等情。並聲明：(一)原判決廢棄。(二)
    被上訴人應給付上訴人一百萬元及自起訴狀繕本送達翌日起
    至清償日止，按年利率百分之五計算之利息。
三、被上訴人則以：借據不是被上訴人所寫，借據上印章是被盜
    用，故本件借款與被上訴人毫無關係，被上訴人不負清償之
    責等語，資為抗辯。並聲明：上訴駁回。
四、上訴人主張：被上訴人於九十二年一月十五日，向上訴人借
    款一百萬元，並提供門牌號碼台北縣三重市○○○路四八巷
    七四號三樓及坐落基地之不動產所有權狀交予上訴人等情，
    業據提出借據及不動產所有權狀影本為證。系爭借據記載：
    「此由甲○○借一百萬元，恐口說無憑，特立此據為證，並
    提供不動產擔保‧‧‧還款日期為十天一期。借款人甲○○
    、債權人乙○○」等語（見原審卷第八頁），被上訴人自認
    借據上「甲○○」印文為真正，核與財團法人中華科技經濟
    鑑測中心之鑑定結果相符，並有財團法人中華科技經濟鑑測
    中心鑑定報告書可稽，足堪信借據為真正。被上訴人對上訴
    人持有之不動產所有權狀正本屬其所有，亦不爭執，足堪信
    為真實（見本審卷九十四年三月二十二日言詞辯論筆錄）。
五、被上訴人雖抗辯：被上訴人之印章及不動產所有權狀被盜用
    云云。按當事人主張有利於己之事實，就其事實有舉證之責
    任；又私人之印章由自己使用，自己之所有權狀由自己保管
    為常態，被人盜用為變態，主張變態事實之當事人，自應就
    被盜用之事實負舉證責任（最高法院九十三年度台上字第一
    九九六號判決參照）。證人黃智銘證稱：「（問：九十二年
    一月十五日甲○○向乙○○借錢的時候你是否在場？）在場
    。借錢地點在士林臺灣銀行中山北路六段的門口附近」；「
    （問：提示借據是何人所寫？）何人寫的我不知道。借據是
    甲○○拿給我，我拿給乙○○看。那時候還沒有蓋印章。乙
    ○○他拿進去之後，看完之後借據就拿給甲○○，在車內甲
    ○○就拿出印章，當場就在車上蓋。‧‧‧借款人是甲○○
    」等語，（見本院卷第二十四頁），益足證明被上訴人親自
    在系爭借據上蓋章。被上訴人就其印章及所有權狀被盜用之
    事實，並未舉證以實其說，自不足採。
六、被上訴人另抗辯：上訴人並未交付借貸金錢與被上訴人云云
    。惟查：(一)被上訴人自認：被上訴人與王經伍是同居關係，
    王經伍常常載被上訴人去銀行辦事，被上訴人信任他，還覺
    得王經伍人很好，這件事情之後，被上訴人努力的回想，才
    想起來，有天王經伍載被上訴人去辦事，叫被上訴人在車上
    等著，被上訴人也不知道王經伍去做什麼。事後回想就是利
    用這段時間去跟乙○○借錢等語（見本審卷九十四年三月二
    十二日言詞辯論筆錄），足見九十二年一月十五日借款時，
    被上訴人在借款現場（臺灣銀行士林分行門口附近）。(二)被
    上訴人不動產所有權狀在上訴人手中，已如前述，被上訴人
    權狀茍係失竊，理應速辦掛失補發手續，惟被上訴人自認並
    未辦理前開手續（見原審卷第二五頁），亦與常情不符。土
    地、建物所有權狀均屬重要文件，旁人不易取得，借款人將
    所有權狀交付貸與人，亦為社會常見之借貸習慣。(三)經本院
    函查台灣銀行信義分行，該行函覆：「經查本分行帳號：0
    00000000000，戶名：乙○○於九十二年一月十
    五日下午三時四分提領現金新台幣壹佰萬元」等情（見本院
    卷第五八頁），有該行九十三年十月五日信義營字第○九三
    ○○○五四八三一號函及交易明細表可證，足見上訴人當時
    確實跨行提領一百萬元。(四)證人黃智銘於本院證稱：九十二
    年一月十五日，上訴人把錢交給證人，證人再把錢交給被上
    訴人等語（見本審卷第二四頁），與其於原審證稱：錢是交
    給王經伍或被上訴人，我不清楚云云（見原審卷第二四頁）
    ，雖有差異，然時間已久，難免記憶模糊，自不能執此些微
    差異，全盤否認黃智銘證言之證明力。由證人之證詞，至少
    可以證明被上訴人蓋章後，上訴人曾交付一百萬元。王經伍
    當時係被上訴人之同居人，為被上訴人所不爭執，自屬被上
    訴人之輔助人，一百萬元無論係由被上訴人或王經伍收受，
    均應認已交付被上訴人，由被上訴人占有，始符社會交易之
    現況。(五)綜上所述，上訴人主張確曾交付一百萬元借與被上
    訴人，堪信為真。
七、本件借貸，借據既為真正，上訴人並已交付被上訴人一百萬
    元，借貸契約自已成立。還款日期為借款日九十二年一月十
    五日後十日，已如前述，被上訴人於十天期滿後之九十二年
    一月二十五日並未清償借款，自應於九十二年一月二十六日
    起負遲延責任。從而，上訴人本於消費借貸之法律關係請求
    被上訴人給付一百萬元，及自起訴狀繕本送達翌日即九十三
    年三月十二日起至清償日止，按週年利率百分之五計算之利
    息，為有理由，應予准許。
八、上訴人請求訊問證人王經伍，證人王經伍經通知後均未到場
    ，上訴人已捨棄訊問該證人（見本審卷第六九頁）。被上訴
    人於準備程序終結後具狀請求訊問證人王經伍，按未於準備
    程序主張之事項，於準備程序後行言詞辯論時，不得主張之
    ，民事訴訟法第二百七十六條第一項定有明文。「王經伍」
    係假名，其人行蹤不明，為兩造所不爭執，本院認被上訴人
    於準備程序終結後始提出新證據，被上訴人既不知王經伍之
    所在，王經伍自不可能到場，其聲請並無實益，且將延滯訴
    訟，故被上訴人之聲請，不予准許。本件事證已臻明確，兩
    造其餘攻擊、防禦方法及所舉證據，經本院審酌認對判決結
    果不生影響，爰不一一論列，附此敘明。
九、據上論結，本件變更之訴為有理由，依民事訴訟法第七十八
    條，判決如主文。
中　　華　　民　　國　　94　　年　　4　　月　　6  　　日
                  民事第十二庭審判長法　官　鄭雅萍
　　　　　　　　　　　      　　　　法　官  吳謀焰
　　　　　　　　　　　      　　　　法　官  林恩山
正本係照原本作成。
不得上訴。
中　　華　　民　　國　　94　　年　　4　　月　　　7　　日
　　　　　　　　　　　　　　　　　　書記官　周淑靜
